ACORDAO-COMPLETO-2487990

ACÓRDÃO 9288/2021 ATA 25/2021 - SEGUNDA CÂMARA

VISTOS, relatados e discutidos estes autos referentes à Tomada de Contas Especial deflagrada pela Secretaria Especial da Cultura do Ministério do Turismo contra a empresa Suzy Muniz Produções Artísticas Ltda. e seus dirigentes, Sra. Suzy Mary Pereira Muniz e Sr. Milton Giglio Pimenta, em face da não comprovação da boa e regular aplicação dos recursos captados mediante incentivo fiscal da Lei 8.313/1991 (Lei Rouanet) , para implementação da sétima edição do projeto intitulado "Seminários Internacionais Museu Vale" (Pronac 11-7957) , realizado no período de 14 a 18 de março de 2012, no Município de Vila Velha/ES. 
ACORDAM os Ministros do Tribunal de Contas da União, reunidos em sessão da 2ª Câmara, ante as razões expostas pelo Relator, em:
9.1. com fundamento nos arts. 1º, inciso I, 16, inciso III, alíneas b e c, 19, caput, e 23, inciso III, da Lei 8.443/1992, julgar irregulares as contas da empresa Suzy Muniz Produções Artísticas Ltda. e de seus dirigentes, Sra. Suzy Mary Pereira Muniz e Sr. Milton Giglio Pimenta, condenando-os, solidariamente, ao pagamento das quantias abaixo especificadas, atualizadas monetariamente e acrescidas dos juros de mora calculados a partir das correspondentes datas até a efetiva quitação, fixando-lhes o prazo de 15 (quinze) dias, a contar do recebimento das notificações, para que comprovem, perante o Tribunal (art. 214, inciso III, alínea a, do Regimento Interno/TCU) , o recolhimento da dívida a favor do Fundo Nacional de Cultura, nos termos da legislação em vigor:
	Data
	Valor (R$) 

	26/1/2012
	4.048,23

	27/4/2012
	67.000,00

9.2. aplicar à empresa Suzy Muniz Produções Artísticas Ltda. e aos seus dirigentes, Sra. Suzy Mary Pereira Muniz e Sr. Milton Giglio Pimenta, individualmente, a multa prevista no art. 57 da Lei 8.443/1992, no valor de R$ 12.000,00 (doze mil reais) , fixando-lhes o prazo de 15 (quinze) dias, a contar das notificações, para que comprovem, perante o Tribunal (art. 214, inciso III, alínea a, do Regimento Interno/TCU) , o recolhimento da dívida ao Tesouro Nacional, atualizada monetariamente desde a data deste Acórdão até a do efetivo recolhimento, se for paga após o vencimento, na forma da legislação em vigor;
9.3. autorizar, caso requerido, nos termos do art. 26 da Lei 8.443/1992, o parcelamento das dívidas a que se referem os subitens 9.1 e 9.2 acima em até 36 (trinta e seis) parcelas mensais e sucessivas, sobre as quais incidirão os correspondentes acréscimos legais (débito: atualização monetária e juros de mora; multa: atualização monetária) , esclarecendo aos responsáveis que a falta de pagamento de qualquer parcela importará no vencimento antecipado do saldo devedor, sem prejuízo das demais medidas legais;
9.4. autorizar, desde logo, a cobrança judicial das dívidas a que se refere este Acórdão, caso não atendidas as notificações, com fulcro no art. 28, inciso II, da Lei 8.443/1992;
9.5. remeter cópia deste Acórdão à Procuradoria da República no Estado do Rio de Janeiro, com fundamento no art. 209, § 7º, do Regimento Interno/TCU, bem como à Secretaria Especial da Cultura do Ministério do Turismo, para ciência.

Tomada de Contas Especial deflagrada pela Secretaria Especial da Cultura do Ministério do Turismo contra empresa de produções artísticas e seus sócios administradores, em face da não comprovação da boa e regular aplicação dos recursos captados mediante incentivo fiscal da Lei Rouanet.

Segunda Câmara

Secretaria Especial da Cultura do Ministério do Turismo.

3. Responsáveis: Milton Giglio Pimenta (XXX.022.217-XX); Suzy Mary Pereira Muniz (XXX.428.087-XX); e Suzy Muniz Produções Artísticas Ltda. (05.862.360/0001-16).

13.1. Ministros presentes: Bruno Dantas (Presidente), Aroldo Cedraz e Raimundo Carreiro.
13.2. Ministro-Substituto convocado: Marcos Bemquerer Costa (Relator).
13.3. Ministro-Substituto presente: André Luís de Carvalho.

MARCOS BEMQUERER

Adoto como Relatório, com os ajustes de forma pertinentes, a instrução lavrada no âmbito da  Secretaria  de  Controle  Externo  de Tomada  de  Contas  Especial  - Secex/TCE, cuja proposta de encaminhamento foi corroborada pelas instâncias superiores da unidade técnica e pelo Procurador Sérgio Ricardo Costa Caribé, representante do Ministério Público junto ao Tribunal de Contas da União - MP/TCU (peças 105 a 108) :
"INTRODUÇÃO
1. Cuidam os autos de Tomada de Contas Especial instaurada pela Secretaria Especial da Cultura, em desfavor de Suzy Muniz Produções Artísticas Ltda. - Me, Suzy Mary Pereira Muniz e Milton Giglio Pimenta, em razão de não comprovação da regular aplicação dos recursos repassados pela União, captados por força do projeto cultural Pronac 11-7957, descrito da seguinte forma: 'Sétima edição do projeto Pronac, durante os dias de 14 a 18 de março de 2012, no Museu Vale, em Vila Velha/ES. O projeto, organizado por Fernando Pessoa e Ronaldo Barbosa, traz como tema a existência humana nas cidades, a construção do espaço urbano e os desejos do homem. Inscrições gratuitas para 400 participantes/mesa, 09 mesas. Os textos dos palestrantes serão compilados em livro distribuído gratuitamente para os inscritos.'.
HISTÓRICO
2. Em 24/4/2018, com fundamento na IN/TCU 71/2012, alterada pela IN/TCU 76/2016 e DN/TCU 155/2016, o dirigente da instituição Secretaria Especial da Cultura autorizou a instauração da Tomada de Contas Especial (peça 49) . O processo foi registrado no sistema e-TCE com o número 207/2019.
3. A Portaria 572/2011, publicada em 5/10/2011, autorizou a captação do valor de apoio, totalizando R$ 391.435,00, no período de 5/10/2011 a 31/12/2012 (peça 5) , com prazo para execução dos recursos [de] 27/12/2011 a 31/12/2012, recaindo o prazo para prestação de contas em 30/1/2013.
4. A empresa proponente captou recursos autorizados, no montante de R$ 391.435,00, conforme atestam os recibos (peça 7) e/ou extratos bancários (peças 10 e 28) .
5. O fundamento para a instauração da Tomada de Contas Especial, conforme consignado na matriz de responsabilização elaborada pelo tomador de contas, foi a constatação da seguinte irregularidade: 
'Divergência total ou parcial entre a movimentação financeira e os documentos de despesa apresentados, no âmbito do Sétima edição do projeto 'Seminários Internacionais Museu Vale'. Nesse sentido, financeiramente, verificou-se a ocorrência de irregularidades no que tange à boa e correta aplicação dos recursos direcionados ao projeto em epígrafe, tais como a ausência de comprovantes de despesas, a execução de itens não previstos no orçamento aprovado, apresentação de comprovantes de despesa que não descrevem o serviço prestado, recolhimentos efetuados cujos fatos geradores não foram devidamente identificados, cheques compensados registrados nos extratos bancários, mas não listados na relação de pagamentos, registro de débito em valor superior a totalidade dos comprovantes de despesas, apresentação de comprovantes de despesas, inválidos, entre outros.'
6. Os responsáveis arrolados na fase interna foram devidamente comunicados e, diante da ausência de justificativas suficientes para elidir a irregularidade e da não devolução dos recursos, instaurou-se a Tomada de Contas Especial.
7. No relatório (peça 69) , o tomador de contas concluiu que o prejuízo importaria no valor original de R$ 122.990,11, imputando-se a responsabilidade a Suzy Muniz Produções Artísticas Ltda. - Me, Suzy Mary Pereira Muniz e Milton Giglio Pimenta, ambos na condição de dirigentes. 
8. Em 28/5/2020, a Controladoria-Geral da União emitiu o relatório de auditoria (peça 71) , em concordância com o relatório do tomador de contas. O certificado de auditoria e o parecer do dirigente do órgão de controle interno concluíram pela irregularidade das presentes contas (peças 72 e 73) .
9. Em 1/6/2020, o ministro responsável pela área atestou haver tomado conhecimento das conclusões contidas no relatório e certificado de auditoria, bem como do parecer conclusivo do dirigente do órgão de controle interno, manifestando-se pela irregularidade das contas, e determinou o encaminhamento do processo ao Tribunal de Contas da União (peça 74) .
10. Na instrução inicial (peça 77) , após análise dos documentos [acostados aos] autos, concluiu-se pela necessidade de realização de citação para a seguinte irregularidade: 
10.1. Irregularidade 1: execução irregular de diversas despesas relacionadas ao objeto do Pronac 11-7957, em face das seguintes ocorrências constatadas na documentação financeira da prestação de contas: a) ausência de comprovantes de despesas relacionadas a diversos pagamentos realizados a título de 'pequenas despesas' no total de R$ 1.660,00; b) ausência de cópia dos bilhetes aéreos relacionados às faturas emitidas pela empresa CLC Viagens e Turismo Ltda., no valor total de R$ 6.540,95, impossibilitando a verificação dos trechos percorridos, das datas de viagem, do nome dos passageiros e dos valores de cada passagem; c) realização de despesas não previstas no projeto aprovado, no total de R$ 50.114,88, relacionadas ao pagamento de serviços de gerenciamento e monitoração eletrônica de inscrições, registro fotográfico, assessor de imprensa local, clipping e valoração de mídia, [além de] transporte de equipamentos, captação de recursos, serviços de segurança e serviço de manutenção e reforma de mesa/balcão; d) realização de despesas com cartaz e folder, crachá, locação de automóveis, programação visual e transporte local, que superaram [em] 50% [a previsão] do orçamento inicial aprovado, revelando-se antieconômicas, conforme inciso IV, art. 69, da IN MinC 1/2010, com extrapolação total de R$ 12.332,40, acima da margem de tolerância; e e) existência de débitos na conta corrente do projeto, no valor total de R$ 400,00, sem comprovantes de despesas e sem estarem discriminados na relação de pagamentos.
10.1.1. Evidências da irregularidade: documentos técnicos presentes nas peças 1, 2, 7, 8, 9, 10, 11, 12, 14, 22, 23, 24, 27, 28, 29, 30, 31, 32, 33, 34, 35, 37, 43, 44, 46, 48, 49, 50 e 59.
10.1.2. Normas infringidas: Constituição Federal, art. 37, caput, c/c art. 70, parágrafo único e art. 71, Decreto-lei 200/67, art. 93 e IN MinC 1/2010, art. 6º, inciso VI, parágrafo único do art. 65 e art. 72.
10.2. Débitos relacionados aos responsáveis Suzy Muniz Produções Artísticas Ltda. -  Me (CNPJ: 05.862.360/0001-16) , Suzy Mary Pereira Muniz (CPF: XXX.428.087-XX) e Milton Giglio Pimenta (CPF: XXX.022.217-XX) :
	Data de ocorrência
	Valor histórico (R$) 

	27/4/2012
	67.000,00

	26/1/2012
	4.048,23

10.2.1. Cofre credor: Fundo Nacional de Cultura.
10.2.2. Responsável: Suzy Muniz Produções Artísticas Ltda. - Me (CNPJ: 05.862.360/0001-16) .
10.2.2.1. Conduta: executar, de forma irregular, diversas despesas relacionadas ao objeto do Pronac 11-7957, em face das ocorrências descritas no campo [de] irregularidades.
10.2.2.2. Nexo de causalidade: a execução irregular de diversas despesas relacionadas ao objeto do Pronac 11-7957, em face das ocorrências descritas no campo [de] irregularidades, impediu a comprovação da regular aplicação dos recursos federais repassados no âmbito do instrumento em questão, resultando em dano ao erário no valor total de R$ 71.048,23.
10.2.2.3. Culpabilidade: não há excludentes de ilicitude, de culpabilidade e de punibilidade; é razoável supor que o administrador responsável pela pessoa jurídica tinha consciência da ilicitude de sua conduta; era exigível conduta diversa da praticada, qual seja, executar as despesas objeto do Pronac 11-7957, nos termos aprovados pelo MinC, comprovando a regular aplicação dos recursos federais captados, conforme estabelecido nas normas aplicáveis. 
10.2.3. Responsável: Milton Giglio Pimenta (CPF: XXX.022.217-XX) .
10.2.3.1. Conduta: executar, de forma irregular, diversas despesas relacionadas ao objeto do Pronac 11-7957, em face das ocorrências descritas no campo [de] irregularidades.
10.2.3.2. Nexo de causalidade: a execução irregular de diversas despesas relacionadas ao objeto do Pronac 11-7957, em face das ocorrências descritas no campo [de] irregularidades, impediu a comprovação da regular aplicação dos recursos federais repassados no âmbito do instrumento em questão, resultando em dano ao erário no valor total de R$ 71.048,23.
10.2.3.3. Culpabilidade: não há excludentes de ilicitude, de culpabilidade e de punibilidade; é razoável supor que o responsável tinha consciência da ilicitude de sua conduta; era exigível conduta diversa da praticada, qual seja, executar as despesas objeto do Pronac 11-7957, nos termos aprovados pelo MinC, comprovando a regular aplicação dos recursos federais captados, conforme estabelecido nas normas aplicáveis. 
10.2.4. Responsável: Suzy Mary Pereira Muniz (CPF: XXX.428.087-XX) .
10.2.4.1. Conduta: executar, de forma irregular, diversas despesas relacionadas ao objeto do Pronac 11-7957, em face das ocorrências descritas no campo [de] irregularidades.
10.2.4.2. Nexo de causalidade: a execução irregular de diversas despesas relacionadas ao objeto do Pronac 11-7957, em face das ocorrências descritas no campo [de] irregularidades, impediu a comprovação da regular aplicação dos recursos federais repassados no âmbito do instrumento em questão, resultando em dano ao erário no valor total de R$ 71.048,23.
10.2.4.3. Culpabilidade: não há excludentes de ilicitude, de culpabilidade e de punibilidade; é razoável supor que a responsável tinha consciência da ilicitude de sua conduta; era exigível conduta diversa da praticada, qual seja, comprovar a compatibilidade entre as despesas realizadas e a movimentação financeira dos recursos repassados no âmbito do instrumento. 
11. Encaminhamento: citação.
12. Em cumprimento ao pronunciamento da unidade (peça 79) , foi efetuada citação dos responsáveis, nos moldes adiante:
a) Suzy Muniz Produções Artísticas Ltda. - Me -  promovida a citação do responsável, conforme delineado adiante:
	Comunicação: Ofício 62102/2020 - Seproc (peça 85) 
Data da Expedição: 25/11/2020
Data da Ciência: não houve (Mudou-se) (peça 88) 
Observação: Ofício enviado para o endereço do responsável, conforme pesquisa na base de dados da Receita Federal, custodiada pelo TCU (peça 82) .
	
	Comunicação: Ofício 68427/2020 - Seproc (peça 93) 
Data da Expedição: 7/1/2021
Data da Ciência: 14/1/2021 (peça 100) 
Nome Recebedor: Suzy Mary Pereira Muniz
Observação: Ofício enviado para o endereço da representante legal, Suzy Mary Pereira Muniz, indicado na procuração de peça 113 do TC Processo 005.967/2019-8 (peça 89) .
Fim do prazo para a defesa: 29/1/2021
	
	Comunicação: Edital 0206/2021 - Seproc (peça 102) 
Data da Publicação: 26/2/2021 (peça 103) 
Fim do prazo para a defesa: 14/3/2021
	
b) Suzy Mary Pereira Muniz - promovida a citação da responsável, conforme delineado adiante:
	Comunicação: Ofício 62101/2020 - Seproc (peça 84) 
Data da Expedição: 25/11/2020
Data da Ciência: não houve (Mudou-se) (peça 87) 
Observação: Ofício enviado para o endereço do responsável, conforme pesquisa na base de dados da Receita Federal, custodiada pelo TCU.
	
	Comunicação: Ofício 68425/2020 - Seproc (peça 95) 
Data da Expedição: 7/1/2021
Data da Ciência: 14/1/2021 (peça 99) 
Nome Recebedor: Suzy Mary Pereira Muniz
Observação: Ofício enviado para o endereço da responsável, indicado na procuração de peça 113 do TC Processo 005.967/2019-8 (peça 89) .
Fim do prazo para a defesa: 29/1/2021
	
c) Milton Giglio Pimenta - promovida a citação do responsável, conforme delineado adiante:
	Comunicação: Ofício 62100/2020 - Seproc (peça 83) 
Data da Expedição: 25/11/2020
Data da Ciência: não houve (Mudou-se) (peça 86) 
Observação: Ofício enviado para o endereço do responsável, conforme pesquisa na base de dados da Receita Federal, custodiada pelo TCU (peça 80) .
	
	Comunicação: Ofício 68436/2020 - Seproc (peça 94) 
Data da Expedição: 7/1/2021
Data da Ciência: 12/1/2021 (peça 98) 
Nome Recebedor: Marcio Giglio Pimenta 
Observação: Ofício enviado para o endereço do responsável, conforme pesquisa na base de dados do Renach, custodiada pelo TCU (peça 90) .
Fim do prazo para a defesa: 27/1/2021
	
13. Conforme Despacho de Conclusão das Comunicações Processuais (peça 104) , as providências inerentes às comunicações processuais foram concluídas. 
14. Transcorrido o prazo regimental, os responsáveis Suzy Muniz Produções Artísticas Ltda. - Me, Suzy Mary Pereira Muniz e Milton Giglio Pimenta permaneceram silentes, devendo ser considerados revéis, nos termos do art. 12, § 3º, da Lei 8.443/1992.
15. A Tomada de Contas Especial está, assim, devidamente constituída e em condição de ser instruída.
EXAME TÉCNICO
Da validade das notificações:
16. Preliminarmente, cumpre tecer breves considerações sobre a forma como são realizadas as comunicações processuais no TCU. A esse respeito, destacam-se o art. 179, do Regimento Interno do TCU (Resolução 155, de 4/12/2002) e o art. 4º, inciso III, § 1º, da Resolução TCU 170, de 30 de junho de 2004, in verbis:
'Art. 179. A citação, a audiência ou a notificação, bem como a comunicação de diligência, farse-ão:
I - mediante ciência da parte, efetivada por servidor designado, por meio eletrônico, fac-símile, telegrama ou qualquer outra forma, desde que fique confirmada inequivocamente a entrega da comunicação ao destinatário;
II - mediante carta registrada, com aviso de recebimento que comprove a entrega no endereço do destinatário;
III - por edital publicado no Diário Oficial da União, quando o seu destinatário não for localizado
 (...) 
Art. 3º As comunicações serão dirigidas ao responsável, ou ao interessado, ou ao dirigente de órgão ou entidade, ou ao representante legal ou ao procurador constituído nos autos, com poderes expressos no mandato para esse fim, por meio de:
I - correio eletrônico, fac-símile ou telegrama;
II - servidor designado;
III - carta registrada, com aviso de recebimento;
IV - edital publicado no Diário Oficial da União, quando o seu destinatário não for localizado, nas hipóteses em que seja necessário o exercício de defesa.
Art. 4º. Consideram-se entregues as comunicações:
I - efetivadas conforme disposto nos incisos I e II do artigo anterior, mediante confirmação da ciência do destinatário;
II - realizadas na forma prevista no inciso III do artigo anterior, com o retorno do aviso de recebimento, entregue comprovadamente no endereço do destinatário;
III - na data de publicação do edital no Diário Oficial da União, quando realizadas na forma prevista no inciso IV do artigo anterior.
§ 1º O endereço do destinatário deverá ser previamente confirmado mediante consulta aos sistemas disponíveis ao Tribunal ou a outros meios de informação, a qual deverá ser juntada ao respectivo processo.'
17. Bem se vê, portanto, que a validade da citação via postal não depende de que o aviso de recebimento seja assinado pelo próprio destinatário da comunicação, o que dispensa, no caso em tela, a entrega do AR em 'mãos próprias'. A exigência da norma é no sentido de o Tribunal verificar se a correspondência foi entregue no endereço correto, residindo aqui a necessidade de certeza inequívoca. 
18. Não é outra a orientação da jurisprudência do TCU, conforme se verifica dos julgados a seguir transcritos:
'São válidas as comunicações processuais entregues, mediante carta registrada, no endereço correto do responsável, não havendo necessidade de que o recebimento seja feito por ele próprio' (Acórdão 3648/2013-TCU-Segunda Câmara, Relator Ministro José Jorge) ;
'É prescindível a entrega pessoal das comunicações pelo TCU, razão pela qual não há necessidade de que o aviso de recebimento seja assinado pelo próprio destinatário. Entregandose a correspondência no endereço correto do destinatário, presume-se o recebimento da citação.' (Acórdão 1019/2008-TCU-Plenário, Relator Ministro Benjamin Zymler) ;
'As comunicações do TCU, inclusive as citações, deverão ser realizadas mediante Aviso de Recebimento - AR, via Empresa Brasileira de Correios e Telégrafos, bastando para sua validade que se demonstre que a correspondência foi entregue no endereço correto.' (Acórdão 1526/2007-TCU-Plenário, Relator Ministro Aroldo Cedraz) .
19. A validade do critério de comunicação processual do TCU foi referendada pelo Supremo Tribunal Federal, nos termos do julgamento do MS-AgR 25.816/DF, por meio do qual se afirmou a desnecessidade da ciência pessoal do interessado, entendendo-se suficiente a comprovação da entrega do 'AR' no endereço do destinatário:
'Ementa: agravo regimental. Mandado de segurança. Desnecessidade de intimação pessoal das decisões do tribunal de contas da união. art. 179 do regimento interno do TCU. Intimação do ato impugnado por carta registrada, iniciado o prazo do art. 18 da lei n. 1.533/51 da data constante do aviso de recebimento. Decadência reconhecida. Agravo improvido.
O envio de carta registrada com aviso de recebimento está expressamente enumerado entre os meios de comunicação de que dispõe o Tribunal de Contas da União para proceder às suas intimações.
O inciso II do art. 179 do Regimento Interno do TCU é claro ao exigir apenas a comprovação da entrega no endereço do destinatário, bastando o aviso de recebimento simples.' 
Da revelia dos responsáveis Suzy Muniz Produções Artísticas Ltda. - Me, Suzy Mary Pereira Muniz e Milton Giglio Pimenta
20. No caso vertente, a citação de cada um dos responsáveis (Suzy Muniz Produções Artísticas Ltda. - Me, Suzy Mary Pereira Muniz e Milton Giglio Pimenta) se deu em endereços provenientes de pesquisas de endereços realizadas pelo TCU (item 12) , porquanto, devido ao insucesso de realizar a citação em endereços constantes na base de dados da Receita Federal, custodiada pelo TCU, buscou-se a notificação de Milton Giglio Pimenta em endereço proveniente da base de dados do RENACH e, no caso de Suzy Muniz Produções Artísticas Ltda. - Me e Suzy Mary Pereira Muniz em endereço informado pela responsável nos autos do TC Processo 005.967/2019-8. A entrega dos ofícios citatórios nesses endereços ficou comprovada.
21. Com relação à Suzy Muniz Produções Artísticas Ltda. - Me, sua citação por edital foi precedida das tentativas de citá-la no seu endereço oficial constante da base de dados da Receita Federal, bem como no de sua representante legal. Apesar do recebimento da citação no endereço de sua representante legal, não houve o comparecimento aos autos e apresentação de alegações de defesa. Dessa forma, nos termos do item 9.1 do Memorando Circular Segecex 10/2018, foi procedida a citação da empresa por meio de edital:
'9. Caso a comunicação à pessoa jurídica não seja efetivada com o retorno do aviso de recebimento, a unidade técnica encaminhará o ofício de comunicação ao endereço do representante legal da pessoa jurídica. 
9.1. Na situação prevista neste item 9, não havendo o comparecimento espontâneo do seu representante legal, nos termos do art. 179, §4º, do RI/TCU, a unidade técnica deve utilizar o edital (art. 179, inc. III, do RI/TCU; art. 3º, inc. IV, da Resolução-TCU 170/2004) , observadas as orientações da Seção XVI deste Anexo.'
22. Importante destacar que, antes de promover a citação por edital, para assegurar a ampla defesa, buscaram-se outros meios possíveis para localizar e citar os responsáveis, nos limites da razoabilidade, fazendo juntar aos autos informação comprobatória dos diferentes meios experimentados que restaram frustrados, tal como se demonstrou no item anterior da presente instrução (Acórdão 4851/2017-TCU-Primeira Câmara, Relator Ministro-Substituto Augusto Sherman Cavalcanti) .
23. Nos processos do TCU, a revelia não leva à presunção de que seriam verdadeiras todas as imputações levantadas contra os responsáveis, diferentemente do que ocorre no processo civil, em que a revelia do réu opera a presunção da verdade dos fatos narrados pelo autor (Acórdão 1009/2018-TCU-Plenário, Relator Ministro Bruno Dantas; 2369/2013 - Plenário, Relator Ministro Benjamin Zymler e 2449/2013 - Plenário, Relator Ministro Benjamin Zymler) . Dessa forma, a avaliação da responsabilidade do agente não pode prescindir da prova existente no processo ou para ele carreada. 
24. Ao não apresentarem suas defesas, os responsáveis deixaram de produzir prova da regular aplicação dos recursos sob sua responsabilidade, em afronta às normas que impõem aos gestores públicos a obrigação legal de, sempre que demandados pelos órgãos de controle, apresentar os documentos que demonstrem a correta utilização das verbas públicas, a exemplo do contido no art. 93 do Decreto-Lei 200/1967: 'Quem quer que utilize dinheiros públicos terá de justificar seu bom e regular emprego na conformidade das leis, regulamentos e normas emanadas das autoridades administrativas competentes.' 
25. Mesmo as alegações de defesa não sendo apresentadas, considerando o princípio da verdade real que rege esta Corte, procurou-se buscar, em manifestações dos responsáveis na fase interna desta Tomada de Contas Especial, se havia algum argumento que pudesse ser aproveitado a seu favor. 
26. No entanto, os responsáveis não se manifestaram na fase interna, não havendo, assim, nenhum argumento que possa vir a ser analisado e posteriormente servir para afastar as irregularidades apontadas.
27. Em se tratando de processo em que a parte interessada não se manifestou acerca das irregularidades imputadas, não há elementos para que se possa efetivamente aferir e reconhecer a ocorrência de boa-fé na conduta dos responsáveis, podendo este Tribunal, desde logo, proferir o julgamento de mérito pela irregularidade das contas, conforme os termos dos §§ 2º e 6º do art. 202 do Regimento Interno do TCU. (Acórdão 2064/2011-TCU-Primeira Câmara (Relator Ministro Ubiratan Aguiar) , 6.182/2011 - 1ª Câmara (Relator Ministro-Substituto Weder de Oliveira) , 4.072/2010 - 1ª Câmara (Relator Ministro Valmir Campelo) , 1.189/2009 - 1ª Câmara (Relator Ministro-Substituto Marcos Bemquerer Costa) , 731/2008 - Plenário (Relator Ministro Aroldo Cedraz) .
28.  Dessa forma, os responsáveis Suzy Muniz Produções Artísticas Ltda. - Me, Suzy Mary Pereira Muniz e Milton Giglio Pimenta devem ser considerados revéis, nos termos do art. 12, § 3º, da Lei 8.443/1992, devendo suas contas serem julgadas irregulares, condenando-os solidariamente ao débito apurado e aplicando-lhes a multa prevista no art. 57 da Lei 8.443/1992.
Prescrição da Pretensão Punitiva
29. Vale ressaltar que a pretensão punitiva do TCU, conforme Acórdão 1441/2016-TCU-Plenário, Relator Ministro Benjamin Zymler (Revisor Ministro Walton Alencar Rodrigues) , que uniformizou a jurisprudência acerca dessa questão, subordina-se ao prazo geral de prescrição indicado no art. 205 do Código Civil, que é de dez anos, contado da data de ocorrência da irregularidade sancionada, nos termos do art. 189 do Código Civil, sendo este prazo interrompido pelo ato que ordenar a citação, a audiência ou a oitiva dos responsáveis.
30. No caso em exame, não ocorreu a prescrição, uma vez que a irregularidade sancionada ocorreu em 27/4/2012, e o ato de ordenação da citação ocorreu em 10/11/2020 (peça 79) .
CONCLUSÃO
31. Em face da análise promovida na seção 'Exame Técnico', verifica-se que os responsáveis Suzy Muniz Produções Artísticas Ltda. - Me, Suzy Mary Pereira Muniz e Milton Giglio Pimenta não lograram comprovar a boa e regular aplicação dos recursos. Instados a se manifestar, optaram pelo silêncio, configurando a revelia, nos termos do § 3º, do art. 12, da Lei 8.443/1992. Ademais, inexistem nos autos elementos que demonstrem a boa-fé dos responsáveis ou a ocorrência de outras excludentes de culpabilidade.
32. Verifica-se também que não houve a prescrição da pretensão punitiva, conforme análise já realizada.
33. Tendo em vista que não constam dos autos elementos que permitam reconhecer a boa-fé dos responsáveis, sugere-se que as suas contas sejam julgadas irregulares, nos termos do art. 202, § 6º, do Regimento Interno do TCU, com a imputação do débito atualizado monetariamente e acrescido de juros de mora, nos termos do art. 202, § 1º do Regimento Interno do TCU, descontado o valor eventualmente recolhido, com a aplicação da multa prevista no art. 57 da Lei 8.443/1992.
34. Por fim, como não houve elementos que pudessem modificar o entendimento acerca das irregularidades em apuração, mantém-se a matriz de responsabilização presente na peça 76.
PROPOSTA DE ENCAMINHAMENTO
35. Diante do exposto, submetemos os autos à consideração superior, propondo ao Tribunal:
	a) considerar revéis os responsáveis Suzy Muniz Produções Artísticas Ltda. - Me (CNPJ: 05.862.360/0001-16) , Suzy Mary Pereira Muniz (CPF: XXX.428.087-XX) e Milton Giglio Pimenta (CPF: XXX.022.217-XX) , para todos os efeitos, dando-se prosseguimento ao processo, com fulcro no art. 12, § 3º, da Lei 8.443/1992; 
	b) julgar irregulares, nos termos dos arts. 1º, inciso I, 16, inciso III, alíneas b e c, da Lei 8.443/1992, c/c os arts. 19 e 23, inciso III, da mesma Lei, as contas dos responsáveis Suzy Muniz Produções Artísticas Ltda. - Me (CNPJ: 05.862.360/0001-16) , Suzy Mary Pereira Muniz (CPF: XXX.428.087-XX) e Milton Giglio Pimenta (CPF: XXX.022.217-XX) , condenando-os solidariamente ao pagamento das importâncias a seguir especificadas, atualizadas monetariamente e acrescidas dos juros de mora, calculadas a partir das datas discriminadas até a data da efetiva quitação do débito, fixando-lhes o prazo de quinze dias, para que comprovem, perante o Tribunal, o recolhimento das referidas quantias aos cofres do Fundo Nacional de Cultura, nos termos do art. 23, inciso III, alínea a, da citada lei, c/c o art. 214, inciso III, alínea a, do Regimento Interno do TCU.  
	Débitos relacionados ao responsável Milton Giglio Pimenta (CPF: XXX.022.217-XX) em solidariedade com Suzy Mary Pereira Muniz (CPF: XXX.428.087-XX) e Suzy Muniz Produções Artísticas Ltda. - Me (CNPJ: 05.862.360/0001-16) :
	Data de ocorrência
	Valor histórico (R$) 

	27/4/2012
	67.000,00

	26/1/2012
	4.048,23

	Valor atualizado do débito (com juros) em 10/6/2021: R$ 124.638,38.
	c) aplicar individualmente aos responsáveis Suzy Muniz Produções Artísticas Ltda. - Me (CNPJ: 05.862.360/0001-16) , Suzy Mary Pereira Muniz (CPF: XXX.428.087-XX) e Milton Giglio Pimenta (CPF: XXX.022.217-XX) , a multa prevista no art. 57 da Lei 8.443/1992 c/c o art. 267 do Regimento Interno do TCU, fixando-lhes o prazo de quinze dias, a contar da notificação, para que comprovem, perante o Tribunal (art. 214, III, alínea a, do Regimento Interno do TCU) , o recolhimento das dívidas aos cofres do Tesouro Nacional, atualizada monetariamente desde a data do acórdão que vier a ser proferido por este Tribunal até a data dos efetivos recolhimentos, se pagas após o vencimento, na forma da legislação em vigor;
	d)  autorizar, desde logo, a cobrança judicial das dívidas, caso não atendidas as notificações, na forma do disposto no art. 28, inciso II, da Lei 8.443/1992;
	e) autorizar também, desde logo, se requerido, com fundamento no art. 26, da Lei 8.443, de 1992, c/c o art. 217, §§ 1º e 2º do Regimento Interno do TCU, o parcelamento da (s) dívida (s) em até 36 parcelas, incidindo, sobre cada parcela, corrigida monetariamente, os correspondentes acréscimos legais, fixando-lhe o prazo de quinze dias, a contar do recebimento da notificação, para comprovar, perante o Tribunal, o recolhimento da primeira parcela, e de trinta dias, a contar da parcela anterior, para comprovar os recolhimentos das demais parcelas, devendo incidir, sobre cada valor mensal, atualizado monetariamente, os juros de mora devidos, no caso do débito, na forma prevista na legislação em vigor, alertando os responsáveis de que a falta de comprovação do recolhimento de qualquer parcela importará o vencimento antecipado do saldo devedor, nos termos do § 2º do art. 217 do Regimento Interno deste Tribunal; 
	f) enviar cópia do Acórdão a ser prolatado à Procuradoria da República no Estado do Rio de Janeiro, nos termos do § 3º do art. 16 da Lei 8.443/1992, c/c o § 7º do art. 209 do Regimento Interno do TCU, para adoção das medidas cabíveis; e
	g) enviar cópia do Acórdão que vier a ser proferido à Secretaria Especial da Cultura e aos responsáveis, para ciência;
	h) informar à Procuradoria da República no Estado no Estado do Rio de Janeiro, à Secretaria Especial da Cultura e aos responsáveis que a presente deliberação, acompanhada do Relatório e do Voto que a fundamenta, está disponível para a consulta no endereço www.tcu.gov.br/acordaos, além de esclarecer que, caso requerido, o TCU poderá fornecer sem custos as correspondentes cópias, de forma impressa; e
	i) informar à Procuradoria da República no Estado no Estado do Rio de Janeiro que, nos termos do parágrafo único do art. 62 da Resolução TCU 259/2014, os procuradores e membros do Ministério Público credenciados nesta Corte podem acessar os presentes autos de forma eletrônica e automática, ressalvados apenas os casos de eventuais peças classificadas como sigilosas, as quais requerem solicitação formal."
É o Relatório.

não há

Procurador Sergio Ricardo Costa Caribé.

TOMADA DE CONTAS ESPECIAL. RECURSOS CAPTADOS COM BASE NA LEI DE INCENTIVO À CULTURA. FALTA DE COMPROVAÇÃO DA REGULAR APLICAÇÃO DAS VERBAS CAPTADAS POR INTERMÉDIO DE PROJETO CULTURAL. CITAÇÃO. REVELIA. CONTAS IRREGULARES. DÉBITO E MULTA. 1. Julgam-se irregulares as contas e em débito o responsável, sem prejuízo da aplicação de multa proporcional ao dano, em função da falta de comprovação da boa e regular aplicação de verba federal recebida com base na Lei de Incentivo à Cultura (Lei 8.313/1991). 2. O ônus de comprovar a regularidade da integral aplicação dos recursos públicos no objeto pactuado compete ao responsável que se comprometeu a destinar as verbas federais para as finalidades acordadas, mediante documentação suficiente e hábil para tanto, que demonstre, de forma efetiva, os gastos efetuados e o nexo de causalidade entre as despesas realizadas e os recursos federais recebidos.

TOMADA DE CONTAS ESPECIAL (TCE)

Secretaria de Controle Externo de Tomada de Contas Especial (SecexTCE).

Trago à apreciação deste Colegiado a Tomada de Contas Especial deflagrada pela Secretaria Especial da Cultura do Ministério do Turismo contra a empresa Suzy Muniz Produções Artísticas Ltda. e seus dirigentes, Sra. Suzy Mary Pereira Muniz e Sr. Milton Giglio Pimenta, em face da não comprovação da boa e regular aplicação dos recursos captados mediante incentivo fiscal da Lei 8.313/1991 (Lei Rouanet) , para implementação da sétima edição do projeto intitulado "Seminários Internacionais Museu Vale" (Pronac 11-7957) . 
2.	Consoante o Parecer Técnico acostado aos autos (peça 2) , o aludido projeto referiu-se à realização de um ciclo de debates, no período de 14 a 18 de março de 2012, nas instalações do Museu Vale, em Vila Velha/ES, conforme vem sendo realizado, desde 2006, no evento de abertura das atividades anuais daquele museu, com participação de palestrantes nacionais e internacionais e distribuição gratuita de livro contendo uma compilação dos textos apresentados no evento para os primeiros mil inscritos e para bibliotecas, instituições de ensino, artistas e críticos, sendo que o tema escolhido foi "a existência humana nas cidades e a construção do espaço urbano com os desejos do homem".
3.	Estava prevista a realização de inscrições gratuitas, por meio do site "www.seminariosmv.org.br", bem como a participação dos seguintes palestrantes: Roberto DaMatta, Robert Pechman, Eliana Kuster, Sérgio Ferraz Magalhães, Ana Luisa Almeida, Jorge Mario Jáurequi, Paul Ardenne, Shirley Paes Leme, Argus Caruso Saturnino, Cynthia Smith, Átila Roque, Heloisa Buarque de Hollanda e Amir Haddad.
4.	Na avaliação da prestação de contas, o então Ministério da Cultura detectou as seguintes ocorrências que motivaram a realização de diligência, em 31/01/2018 (peça 48, p. 1 e 2) : a) inexistência de comprovantes de despesas para alguns cheques emitidos; b) falta de apresentação de bilhetes de viagem e de comprovantes de embarque que contemplassem informações sobre os trechos percorridos, as datas das viagens, o nome dos passageiros e o valor de cada passagem; c) ausência de comprovantes de despesas que descrevessem os serviços prestados e permitissem inferir quais as rubricas aprovadas na planilha orçamentária que se enquadravam nos valores gastos; d) pagamentos realizados sem que os fatos geradores tenham sido devidamente identificados, não tornando possível correlacioná-los com os itens da planilha orçamentária; e) metas que excederam o percentual de 50% constante no § 2º do art. 37 da Instrução Normativa MINC 5/2017; f) compensação de cheques que não estavam listados na relação de pagamentos e não estavam associados a comprovantes de pagamento; g) total de débitos maior do que a soma dos valores dos comprovantes de despesas; e h) ausência de documentos fiscais que comprovassem o pagamento pelo fornecimento de produtos ou prestação de serviços.
5.	A empresa proponente captou recursos autorizados, no montante de R$ 391.435.00, conforme atestam o demonstrativo de captação de recursos (peça 8) e os extratos bancários (peças 10, 27 e 28) .
6.	Por meio da Portaria 289, de 25/04/2018, o projeto intitulado "Seminários Internacionais Museu Vale" (Pronac 11-7957) foi reprovado, tendo sido determinada a devolução, ao Fundo Nacional de Cultura, do valor histórico de R$ 73.154,19, para um total de recursos captados de R$ 391.435.00 (peça 50, p. 2) . 
7.	Consoante apontado no Relatório de TCE 207/2019 (peça 69) , restou caracterizada a não comprovação da boa e regular aplicação dos recursos captados mediante incentivo fiscal da Lei 8.313/1991 (Lei Rouanet) , para implementação da sétima edição do projeto intitulado "Seminários Internacionais Museu Vale" (Pronac 11-7957) , tendo sido encaminhadas várias notificações aos responsáveis, no período de 31/01 a 29/10/2018 (peça 69, p. 7 e 8) , sem que fosse obtida qualquer resposta.
8.	Como visto no Relatório precedente, diante da falta de implementação dos objetivos pactuados no âmbito do Pronac 11-7957, o tomador de contas notificou os responsáveis para oferecer a documentação necessária à comprovação da adequabilidade dos gastos efetuados ou devolver parte dos recursos captados sob a égide da Lei Rouanet. 
9.	Os relatórios do tomador de contas (peça 69) e de auditoria (peça 71) concluíram pela existência de débito, no valor original de R$ 73.154,19.
10. 	Nesta Casa de Contas, a Secretaria de Controle Externo de Tomada de Contas Especial - Secex/TCE, na primeira instrução destes autos (peça 77) , considerou que a empresa Suzy Muniz Produções Artísticas Ltda. - Me e seus dirigentes, Sra. Suzy Mary Pereira Muniz e Sr. Milton Giglio Pimenta, eram os responsáveis pela gestão e execução dos recursos captados por força do projeto cultural Pronac 11-7957.
11.	Diante desse contexto, a unidade técnica empreendeu, por delegação de competência, a citação dos aludidos responsáveis para que recolhessem o débito quantificado no processo e/ou apresentassem alegações de defesa acerca da não comprovação do bom e regular emprego dos recursos federais.
12.	Ressalte-se que o débito apontado pela SecexTCE no valor original de R$ 71.048,23, difere em parte do débito imputado na fase interna da TCE (R$ 73.154,19) , porquanto não foram consideradas as irregularidades pormenorizadas nos itens 3.1 e 3.2 da Avaliação de Prestação de Contas (peça 43) , relativas a notas fiscais sem discriminação individualizadas das rubricas "recepcionistas e montagem/desmontagem" e "locação de equipamento de multimídia e registro videográfico", uma vez que o valor somado das respectivas notas fiscais está em consonância com a previsão contida no orçamento aprovado inicialmente pelo então Ministério da Cultura (peça 2) .
13.	Notificados, os responsáveis não adimpliram a dívida tampouco trouxeram ao descortino do Tribunal seus elementos de defesa, deixando transcorrer in albis o prazo que lhes foi conferido, o que caracteriza a revelia prevista no art. 12, § 3º, da Lei 8.443/1992.
14.	Após examinar o mérito do processo, a unidade instrutiva opinou, em substância, pela irregularidade das contas da entidade patrocinada e de seus dirigentes, com a condenação solidária ao pagamento do débito apurado e aplicação individual da multa prevista no art. 57 da Lei 8.443/1992. O Ministério Público junto ao TCU concordou com a proposta da unidade técnica.
15.	Fixadas a situação fático-jurídica, a análise e a proposta de desfecho oferecida ao Tribunal para os autos, passo à apreciação da matéria.
16.	Preliminarmente, destaco que a jurisprudência do TCU é firme ao sufragar a tese de que os valores captados com base nas leis de incentivo à cultura, a exemplo da Lei 8.313/1991 (Lei Rouanet) , são objeto de renúncia fiscal e, por conseguinte, sujeitam-se à fiscalização desta Corte, por força do que dispõe o caput do art. 70 da Constituição Federal e o art. 1º, § 1º, da Lei 8.443/1992. Nessa linha de exegese, cito, entre outros, os Acórdãos 12.685/2019 (de minha relatoria) e 12.705/2019 (rel. min. Ana Arraes) , ambos da 2ª Câmara. 
17.	No caso concreto, a prestação de contas contempla deficiências (cheques dissociados de recibos, notas fiscais ou outro tipo de documento que comprove o nexo causal com a implementação do projeto Pronac 11-7957, realização de despesas não previstas no projeto aprovado, gastos realizados sem estarem respaldados em comprovantes de despesas, dentre outras) , o que impossibilita a demonstração da boa e regular utilização da totalidade dos recursos públicos federais captados.
18.	Deve-se deixar bem vincado que cabe ao patrocinado que se comprometeu a aplicar os recursos captados mediante incentivo fiscal nas finalidades acordadas - realização de palestras e distribuição gratuita de livros elaborados com a compilação dos textos apresentados - o ônus de comprovar o adequado emprego da integralidade dos recursos recebidos, mediante documentação suficiente e hábil para tanto, o que não ocorreu nestes autos.
19.	Destaca-se ainda que o dever de demonstrar a boa e regular utilização do dinheiro público decorre de imposição derivada do ordenamento jurídico, a teor do bloco normativo composto pelas disposições dos arts. 70, parágrafo único, da Constituição Federal, 93 do Decreto-lei 200/1967 e 66 do Decreto 93.872/1986.
20.	Nessa conexão de ideias, diante da impossibilidade de apreciar a adequada utilização da totalidade das verbas em exame, entendo que está seguramente evidenciada a necessidade de responsabilização da entidade patrocinada e seus dirigentes. 
21.	Não tendo os responsáveis apresentado ao tomador de contas, nem a este Tribunal, documentação idônea, a título de prestação de contas, capaz de demonstrar a correta destinação da integralidade da verba recebida, impõe-se o julgamento pela irregularidade de suas contas, com fundamento no disposto pelo art. 16, inciso III, alíneas b e c, da Lei 8.443/1992, condenando-os ao pagamento do débito ora apurado.  
22.	Importante destacar que se trata de falta grave, ensejadora de aplicação da multa prevista pelo art. 57 do diploma legal acima mencionado.  
23.	Acerca do sancionamento acima delineado, cumpre destacar que o Plenário desta Corte fixou o entendimento de que o Tribunal está subordinado ao prazo decenal de prescrição indicado no art. 205 do Código Civil, contado a partir do fato gerador, e de que o ato que ordenar a citação, a audiência ou a oitiva da parte interrompe a prescrição, nos termos do art. 202, inciso I, do Código Civil (Acórdão 1441/2016-TCU-Plenário, relator ministro Benjamin Zymler e redator ministro Walton Alencar Rodrigues) .
24. 	Sobre o dies a quo da contagem do prazo prescricional, esta Corte deliberou que: 
 (Acórdão 2278/2019-TCU-Primeira Câmara, relator ministro-substituto Augusto Sherman) 
"Nos casos de não comprovação da regular aplicação de recursos repassados mediante convênios ou instrumentos similares, a data limite para entrega da prestação de contas final ou a data da efetiva entrega antecipada assinala o marco inicial da contagem do prazo de prescrição da pretensão punitiva do TCU."
25.	No caso concreto que ora se analisa, o prazo para a apresentação da prestação de contas dos recursos captados mediante incentivo fiscal da Lei 8.313/1991 (Lei Rouanet) , para implementação do projeto intitulado "Seminários Internacionais Museu Vale" (Pronac 11-7957) , encerrou-se no dia 08/06/2012 (peça 41) .
26.	Uma vez que o ato de ordenação das citações se deu em 10/11/2020 (peça 79) , ou seja, em interregno menor que os dez anos fixados no mencionado Acórdão 1441/2016-TCU-Plenário, contado da forma disposta no Acórdão 2278/2019-TCU-Primeira Câmara, não há óbices à aplicação de multa aos responsáveis. 
27.	Cumpre, ainda, autorizar o pagamento das dívidas em até 36 parcelas mensais e consecutivas, caso solicitado, e a cobrança judicial dos valores devidos, bem como encaminhar cópia do Acórdão que vier a ser proferido à Procuradoria da República no Estado do Rio de Janeiro, com fundamento no art. 209, § 7º, do Regimento Interno/TCU.
	 Ante o exposto, voto por que seja adotada a deliberação que ora submeto a este Colegiado.
T.C.U., Sala das Sessões, em 20 de julho de 2021.
MARCOS BEMQUERER COSTA
Relator